最高法院刑事判決　　　　　　九十四年度台上字第五五九四號
　　上　訴　人　甲○○
　　　　　　　　　　　　128號（另案在台灣泰源技能訓練所
　　　　　　　　　　　　執行）
上列上訴人因殺人未遂案件，不服台灣高等法院台中分院中華民
國九十四年七月二十八日第二審更審判決（九十四年度上更(二)字
第二０四號，起訴案號：台灣台中地方法院檢察署八十九年度偵
字第一０二三四號），提起上訴，本院判決如下：
    主  文
原判決撤銷，發回台灣高等法院台中分院。
    理  由
本件原判決認定：上訴人甲○○於民國八十八年間，知其友人李
漢卿（已死亡）有具殺傷力、仿Walther 廠七．六五半自動手槍
製造之改造金屬玩具槍一把（含彈匣一個）及改造子彈五顆，藏
置於彰化市○○路○○路橋附近，且需要時可逕自取用。嗣因甲
○○與李明峰（經判決無罪確定）、趙慶證（亦經判處妨害公務
，處有期徒刑一年確定）三人於八十九年五月十一日晚十一時許
，在臺中市○○路之「金錢豹舞廳」消費時，甲○○因與鄰桌之
數名男子衝突互毆，心有不甘，為尋仇報復，遂要不知有槍彈情
形之趙慶證駕駛車牌七Ｈ－一九七八號自用小客車搭載其與亦不
知情之李明峰返至彰化市上開藏匿槍彈地點附近，由甲○○下車
前往取出上開改造手槍一把及改造子彈五顆藏置腰際備用（甲○
○此部分持有手槍、子彈犯行業經原審法院前審判處有期徒刑一
年六月確定）。翌日上午二時五十分許，甲○○要趙慶證駕駛原
車返回「金錢豹舞廳」尋覓仇家未果，乃打消尋仇報復之意，轉
而搭載該舞廳小姐林筱芸、劉玉茹外出；同日上午三時許，甲○
○一行五人車行至臺中市○○○路與文心路口紅燈時，為據報前
往查緝、分駕二部偵防車之臺中市警察局刑警隊發現，警員廖述
元、楊春賢等人所駕車牌Ｘ八－六九五二號偵防車即衝前橫向攔
阻趙慶證等人所駕之小客車，並閃示警示燈及鳴放警報，另一部
車牌Ｘ八－０九六二號偵防車由後堵住，二車前後包抄攔截甲○
○等人之座車，警員楊春賢等人隨即下車出示證件表明身分，示
意趙慶證等人下車受檢而執行盤查職務時，坐於車內右前座之甲
○○明知警員楊春賢等人係執行警察職務，竟喝令趙慶證駕車衝
撞偵防車，趙慶證即與甲○○基於共同之犯意聯絡，猛踩油門以
其所駕之自用小客車加速強行前後衝撞包夾之兩輛公務偵防車，
而對警員依法執行職務時施以強暴，且損壞橫向在前而由警員楊
春賢等人職務上所掌管之Ｘ八－六九五二號偵防車左側車身車門
，於趙慶證衝撞公務偵防車尚繼續時，甲○○旋即掏出腰際槍枝
握於手中，警員楊春賢睹狀即朝空鳴槍示警，並繞過偵防車車身
奔向甲○○等人座車右方，詎坐於右前座之甲○○，竟另起即使
因射擊後致生攔檢員警發生死亡結果，亦在所不惜之間接殺人故
意且接續前開妨害公務之犯意，從車內右前座隔窗往外，朝其右
方之警員楊春賢方向射擊一發，幸未擊中，在場員警見狀立即開
槍反擊，其中警員楊春賢對趙慶證所駕之小客車射擊九槍，另警
員陳來宏、郭克資、丁效維、廖述元亦同時分別朝該車輪胎、車
體各射擊四槍，迨甲○○身中四槍，無力反抗後，趙慶證所駕駛
之車牌七Ｈ－一九七八號自用小客車停止衝撞，執行臨檢之警員
始未被射中而倖免於難。嗣經警趨前逮捕甲○○、趙慶證、李明
峰三人，並當場扣得甲○○因受傷後掉落在駕駛座右側上之改造
手槍一支、子彈四顆（含彈匣一個）及掉落該車右前座左側已擊
發之彈殼一個等情，因而撤銷第一審關於上訴人殺人未遂部分之
科刑判決，改判仍論處上訴人殺人未遂，處有期徒刑柒年；固非
無見。
惟查：(一)採為判決基礎之證據資料，必須經過調查程序而顯出於
審判庭者，始與直接審理原則符合，否則其所踐行之訴訟程序即
屬違背法令；刑事訴訟法第一百六十四條第一項規定：「審判長
應將證物提示當事人、代理人、辯護人或輔佐人，使其辨認」，
該規定之本旨，乃於審判庭由審判長提示判決基礎之證據資料，
賦予當事人適當之辯論機會，用以擔保證據資料之正確性；上開
規定，依同法第三百六十四條規定，為第二審審判所準用。本件
原判決以扣案之改造手槍一支及子彈四顆為論處上訴人本件罪刑
之證據，原審九十四年七月十九日上午九時五十分之審判筆錄，
雖記載：「審判長問：對於扣案改造玩具手槍一支、子彈四顆及
已擊發彈殼一個有何意見（提示令其辨認）」（原審卷第一０六
頁）；然依原審卷內資料，原審並未調取該扣案之證物，原審審
判長顯未向上訴人提示，剝奪上訴人之訴訟防禦權，原判決遽採
為判決之證據，其訴訟程序即有違誤。(二)按證人之證言是否足以
證明要證事實，即證言是否具有實質之證據力，應以其是否具有
憑信性為前提，其憑信性如何，依自由心證原則，法院固有斟酌
取捨之權，惟法院之自由判斷，亦不能違背經驗法則及論理法則
，尤無所謂「案重初供」原則存在；又刑事訴訟法第一百五十九
條之二規定：「被告以外之人於檢察事務官、司法警察官或司法
警察調查中所為之陳述，與審判中不符時，其先前之陳述具有較
可信之特別情形，且為證明犯罪事實存否所必要者，得為證據」
；係以被告以外之人於檢察事務官、司法警察官、司法警察調查
中之陳述，性質上屬傳聞證據，違背直接審理及言詞審理原則，
原則上不認其具證據能力，惟若一律予以排除，自違實體真實發
見之訴訟目的，是以先前與審判中不符之陳述，具有較可信之特
別情形，且為證明犯罪事實存否所必要者，例外認有證據能力，
此與籠統之所謂「案重初供」者然不同；又上開例外之情形，
自應於判決理由中說明，否則即有理由不備之違法。本件原判決
於理由欄說明：「同案被告趙慶證、李明峰並證人劉玉茹雖事後
翻異前詞，證人劉玉茹於偵查中及證人趙慶證、李明峰於本院本
審審理受詰問時均供證稱案發時警車並未鳴放警示燈，亦未表明
警察身分云云；查本件證人趙慶證、李明峰及劉玉茹三人均係於
案發當時為警偕往警局製作筆錄，衡之常情，相關證人等於第一
次之供證情節，距事實發生之時較近，記憶當更為清晰，且較少
權衡利害得失或受他人干預，比之事後翻異之詞，自更為可採，
故除非可證明其更異之詞與事實更為相符，或其供述係虛偽者外
，自不得任意捨棄初供不採。顯見其等先前之陳述具有較可信之
特別情況，且為證明本件被告甲○○犯罪事實所必要，其等於警
訊之供證自得為證據」；然所謂：「證人於第一次之供證情節，
距事實發生之時較近，記憶當更為清晰，且較少權衡利害得失或
受他人干預，比之事後翻異之詞，自更為可採」；單純以證人於
警詢時之供述，距案發時較為接近，記憶較為清晰，當然較具信
用性為由，似與「案重初供」原則無異，而就證人趙慶證、李明
峰、劉玉茹於警詢之供述，究係如何具有較可信之特別情形，並
未具體說明，已有可議，且能否以各該證人無法證明其嗣後於審
理時之供述真實，即謂其等於警詢之供述具有較可信之特別情形
？原判決未深入審酌，自屬違誤。(三)原判決不採上訴人於原審所
辯：「我朝右方無人方向開搶」，而採證人楊春賢於第一審所供
：「依該車留下之彈孔研判，他（指上訴人）應該是朝我的方向
射擊」，並據以認定上訴人以不確定之故意，持槍朝楊春賢方向
射擊一發（原判決正本第三頁）；然依現場照片所示，上訴人乘
坐之七Ｈ－一九七八號自用小客車，右前窗玻璃有彈孔四處，其
中一處應係上訴人自車內向車外射擊所留，由該彈孔之痕跡，應
可研判射擊之方向，此與上訴人有無殺人之不確定故意至有關係
，原審未予必要之勘驗或送請鑑定，有調查職責未盡之違法。綜
上，應認原判決仍有撤銷發回之原因；原判決其他有裁判上一罪
關係部分，基於審判上不可分原則，應一併發回。
據上論結，應依刑事訴訟法第三百九十七條、第四百零一條，判
決如主文。
中　　華　　民　　國　九十四　年　　十　　月　　七　　日
                      最高法院刑事第一庭
                          審判長法官  施　文　仁
                                法官  林　永　茂
                                法官  蕭　仰　歸
                                法官  林　茂　雄
                                法官  張　祺　祥
      本件正本證明與原本無異
                                      書  記  官
中　　華　　民　　國　九十四　年　　十　　月　 十三 　日
                                                      ｖ
